【裁判字號】    89,重訴,79
【裁判日期】    900214
【裁判案由】    殺人
【裁判全文】
臺灣高雄地方法院刑事判決                          八十九年度重訴字第七九號
    公  訴  人  臺灣高雄地方法院檢察署檢察官
    被      告  乙○○
    選任辯護人  朱立人
右列被告因殺人案件，經檢察官提起公訴（八十九年度偵字第二二九八五號），本院
判決如左：
    主  文
乙○○殺人，處有期徒刑陸年，褫奪公權參年。
扣案之水果刀壹把沒收。
    事  實
一、乙○○因於民國八十九年七月間，前往蔡光發與同居女友丙○○共同經營之雅軒
    小吃部消費，而認識丙○○，二人並開始交往。乙○○於八十九年十月十二日凌
    晨三時許，與綽號「牛肉川」之友人、丙○○、甲○○（即丙○○工作之梅龍鎮
    卡拉ＯＫ店負責人）等人，先在梅龍鎮卡拉ＯＫ店喝酒後，又於同日凌晨三時三
    十分許，轉往「牛肉川」所經營位於高雄縣大寮鄉○○路之牛肉店內吃消夜、喝
    酒，直至凌晨五時許，始由丙○○駕車載乙○○返回位於高雄縣大寮鄉○○街一
    四六號乙○○住處。不料蔡光發因跟蹤丙○○到達該處，見乙○○與丙○○進屋
    後，乃敲門要求丙○○出來，而丙○○當時已在二樓，乃由乙○○下樓將門打開
    ，詎二人隨即發生爭吵，進而互相扭打，乙○○因而心生不滿，竟萌生殺人犯意
    ，明知水果刀甚為鋒利，以之刺人，可致人於死，仍基於殺人之故意，跑入廚房
    拿出其所有刀刃寬約三公分、長約十五公分之水果刀一把，以該水果刀刺向蔡光
    發胸部二刀、腹部二刀及背部一刀，致蔡光發受有胸骨部表皮剝脫約長四‧五×
    寬二‧○公分、左前胸穿刺傷長五‧五公分×寬一‧五公分、深及內臟、上腹部
    有兩處表皮切割傷（長十一‧五×寬○‧二公分；長八‧○×寬○‧一公分）、
    左後背部切割傷長八×寬一公分、深一公分等傷，此時丙○○從二樓走下來，發
    現二人在扭打，乃上前制止二人，並將蔡光發拉出騎樓，蔡光發隨即因傷重倒地
    ，乙○○見狀，乃打電話報警，並召來救護車，嗣經高雄縣警察局林園分局中庄
    派出所員警丁○○到場處理，乙○○在其犯行未被有偵查犯罪職權之機關或公務
    員發覺前，即主動向該員警自首，並扣得上開水果刀一把，而救護車亦隨後到達
    ，乙○○乃與丙○○、丁○○合力將蔡光發送上救護車，送醫急救，惟因蔡光發
    所受胸部穿刺傷、胸內出血等傷勢過重，於八十九年十月十二日上午七時許，不
    治死亡。
二、案經高雄縣警察局林園分局移送臺灣高雄地方法院檢察署檢察官偵查起訴。
    理  由
一、訊之被告乙○○固坦承有於右揭時地因與被害人蔡光發發生爭執，進而互相扭打
    ，並持上開水果刀一把刺殺蔡光發等事實，惟矢口否認有殺人之故意，辯稱：伊
    不認識蔡光發，不可能有殺人之故意，是因二人發生爭執，伊遭蔡光發毆打，為
    了防衛，才退回廚房拿出水果刀欲嚇阻蔡光發，也不知為何會刺到蔡光發云云。
    經查：
  （一）被害人蔡光發於右揭時間前往被告上開住處叫門，要求見丙○○，並於被告
        開門後，因丙○○不在樓下，乃與被告二人發生爭執，進而扭打，被告遂返
        身進入廚房拿上開水果刀，再與被害人發生扭打，而於扭打中刺向被害人等
        事實，迭據被告於警訊、偵查、本院調查及審理中供承不諱（見警卷第一頁
        至第四頁、偵查卷第十四頁反面、本院八十九年十月二十四日訊問筆錄、八
        十九年十一月十日審判筆錄、九十年一月十二日訊問筆錄、九十年二月七日
        審判筆錄），核與證人丙○○於警訊及本院調查、審理時到庭證稱：「八十
        九年十月十二日我在現場，他們發生爭執時，我不在場，我聽到下來時，看
        到他們二人在騎樓爭吵，沒有看到被告拿刀子，我只是將被害人蔡光發拉到
        外面去，分開時，我沒有看到蔡光發身上流血，是拉出走到外面時，才看到
        流血，‧‧‧」、「是在騎樓下扭打，很暗，我看到二人在拉扯‧‧‧‧」
        、「是拉扯在一起，是我將他們二人分開的」（見本院八十九年十一月二日
        審判筆錄）、「‧‧‧我有聽到敲門的聲音及開門的聲音，後來就沒有聽到
        其他聲音，我下來時候就看到他們二人扭打在一起，我後來將蔡光發從騎樓
        拉到外面他就倒地，之前因他二人扭打在一起，‧‧‧」（見本院九十年一
        月十二日訊問筆錄）等情相符，並有上開水果刀扣案可資佐證，再參以被害
        人蔡光發之血跡確有沾到被告之衣褲，有現場照片多幀在卷可按，且被告當
        時所穿著之襯衫、長褲經送內政部警政署刑事警察局鑑驗結果，該襯衫、長
        褲上之血跡，核與被害人蔡光發血液ＤＮＡ之ＳＴＲ型別相符，有該局八十
        九年十二月二十日（八九）刑醫字第一七九三三六號鑑驗書一件在卷足憑，
        是被告前開自白顯與事實相符，足證被害人蔡光發確係因與被告發生爭吵、
        扭打，而遭被告持上開水果刀刺傷無訛。
  （二）被害人蔡光發遭刺之刀傷，係胸部二刀、腹部二刀及背部一刀，並因而受有
        胸骨部表皮剝脫約長四‧五×寬二‧○公分、左前胸穿刺傷長五‧五公分×
        寬一‧五公分，深及內臟、上腹部有兩處表皮切割傷（長十一‧五×寬○‧
        二公分；長八‧○×寬○‧一公分）、左後背部切割傷長八×寬一公分、深
        一公分等傷，更因此致胸部穿刺傷、胸內出血，經送醫不治死亡等情，已經
        臺灣高雄地方法院檢察署檢察官相驗屬實，並有勘驗筆錄、相驗屍體證明書
        及鑑定驗斷書等件附卷可稽。而扣案之水果刀甚為鋒利，且刀刃寬約三公分
        、長約十五公分，對人體顯有殺傷力，被告持該水果刀，刺殺被害人之身體
        ，使之受有如上鉅創，並因此致胸部穿刺傷部分深及內臟，足見其行兇時，
        力道至猛、殺意甚堅。且其出手刺殺死者之部位係胸部、腹部等處，係屬身
        體之要害，而以銳利之尖刀刺入該等要害，足使被刺之人致生死亡之結果，
        被告自難諉為不知，其既應有此預見，竟仍以刀猛刺被害人胸部、腹部，且
        致被害人胸部穿刺傷深及內臟而胸內出血死亡，其有殺人之犯意，至為灼然
        。被害人蔡光發係因被告之刺殺而致死亡之結果，即堪認定。被告辯稱其無
        殺人之故意云云，顯係事後卸責之詞，殊無可採。
  （三）被告另辯稱伊係遭被害人毆打，退回廚房，才持刀刺殺被害人云云，惟正當
        防衛係指被告可為必要之阻擋以防衛自己免於受傷害，非謂被告可持刀刺殺
        被害人，依被告於警訊及本院調查、審理時所承：「我當晚回家換衣服準備
        要去開車上班，回家時是『小棋』用案發現場之ＹＫ－○一五一號自小客車
        載我回家，其綽號『小棋』小姐在二樓等我，我上三樓換衣服，我聽到有人
        在一樓開紗門的聲音，我即下樓問他即死者『要找誰』，死者蔡光發推我胸
        部，說要找開白色轎車的人，我也立即關上門衝上二樓向『小棋』小姐說『
        妳的朋友在下面等妳』，一樓即有人在撞擊玻璃門的聲音（大約時間五時三
        十分），我叫『小棋』說怎麼未下樓，妳朋友在撞門了，我即先行下樓開門
        ，死者怪我叫人太久即出手打我的臉部（眼鏡損壞），我立即倒退回廚房取
        乙支水果刀，死者問我是不是要殺他，我回答你不必撞我家門，我和死者即
        時發生打架，我以右手持刀連續刺及死者蔡光發身體兩刀‧‧‧‧」（見警
        卷第二頁）、「我不知道蔡光發是不是丙○○的男朋友，是他敲我門，我問
        他找何人，他說完後，我說好，我去叫他，我上去後，樓下門發出很大的敲
        擊聲‧‧‧」（見本院八十九年十月二十四日訊問筆錄）、「而他要找的人
        在樓上，他身材魁梧他一直毆打我，我才拿刀要嚇唬他」（見本院九十年二
        月七日審判筆錄）等語，並參以證人丙○○於警訊及本院調查、審理時所述
        ：「‧‧‧等我走出廁所後，到樓下在騎樓就看到乙○○與蔡光發正在打架
        互相拉扯，我即上前制止將他們二人拉開，我拉蔡光發從騎樓走到側門，看
        到蔡光發全身是血，不久，蔡光發就倒在地上‧‧‧‧」（見警卷第十一頁
        ）、「八十九年十月十二日我在現場，他們發生爭執時，我不在場，我聽到
        下來時，看到他們二人在騎樓爭吵，沒有看到被告拿刀子，我只是將被害人
        蔡光發拉到外面去，分開時，我沒有看到蔡光發身上流血，是拉出走到外面
        時，才看到流血，我是將蔡光發拉到騎樓前的鐵門外‧‧‧」、「是在騎樓
        下扭打，我看到二人在拉扯‧‧‧」、「是拉扯在一起，是我將他們二人分
        開的」（見本院八十九年十一月二日審判筆錄）、「我一到乙○○家就上二
        樓廁所，我有聽到敲鐵門的聲音及開門的聲音，後來就沒有聽到其他聲音，
        我下來時候就看到他們二人扭打在一起，我後來將蔡光發從騎樓拉到外面他
        就倒地，‧‧‧」（見本院九十年一月十二日訊問筆錄）等情，足徵由證人
        丙○○出面，即足以制止被告與被害人間之扭打，而被告亦明知被害人之目
        的是要找丙○○，則被告非不可先請丙○○下樓見被害人或其他方法，以排
        除現存之侵害，顯無持水果刀防衛之必要。再依現場照片觀之，被告上開住
        處以騎樓之血跡最多，且被告亦自承血跡是在門口騎樓那裡（見本院九十年
        一月十二日訊問筆錄），而證人丙○○證稱被告與被害人係在騎樓處扭打，
        亦如前述，是縱被害人先確有毆打被告，致其眼鏡掉落，並迫使被告退入樓
        梯與廚房門口，然被告從廚房持刀後，雙方既在騎樓扭打，如非被害人將被
        告迫入廚房後，即返回騎樓等待（此時被害人對被告之不法侵害已中止，被
        告自非處於遭被害人不法侵害之狀態，而無正當防衛之必要），即應是被害
        人亦已遭被告逼退至騎樓，則被害人既遭逼退至騎樓，被告自無須再持刀刺
        殺被害人以排除被害人之侵害之必要，被告竟仍持刀刺殺被害人，顯已非正
        當防衛可比。故被告辯稱伊因遭被害人毆打，退回廚房，又恐樓上子女受驚
        嚇，才持刀自衛，不小心刺傷被害人云云，自無足取。又證人即梅龍鎮卡拉
        ＯＫ店負責人甲○○雖未到庭應訊，惟本件既已事證明確，本院認已無再予
        傳訊必要，自無庸再予傳訊；至本院所調取之電話通聯紀錄，雖足證被害人
        蔡光發於上開時間有與證人丙○○以電話聯絡，然被告係因被害人前來並要
        求見證人丙○○而與被告發生爭執、互毆，被告始持刀刺殺被害人等情，已
        如前述，足徵被告上開犯行應係臨時起意，是該等通聯紀錄尚不足憑以為推
        認被告有預謀殺人之情，均附此敘明。
  （四）綜上所述，被告所辯，無可採信。本件事證明確，被告犯行堪足認定。
二、核被告所為，係犯刑法第二百七十一條第一項之殺人罪。公訴人於起訴書中雖引
    刑法第二百七十六條第一項之過失致死罪為被告涉犯法條，然公訴人於起訴書之
    犯罪事實中，業已載明被告係基於殺人犯意而持刀刺殺被害人蔡光發，致被害人
    傷重不治死亡，是其起訴意旨應認被告所為，係犯刑法第二百七十一條第一項之
    殺人罪，而誤載為刑法第二百七十六條第一項之過失致死罪所致，此並經檢察官
    當庭予以更正甚明，爰再予敘明。又被告於其犯行未被有偵查犯罪職權之機關或
    公務員發覺前即於八十九年十月十二日主動打電話向高雄縣警察局一一○報案台
    報案，其雖未於該電話中表明姓名，惟於高雄縣警察局林園分局中庄派出所員警
    丁○○據報到場處理，尚不知犯罪人為何人時，亦主動向丁○○表明上開犯行係
    其所為等情，已據證人丁○○於本院調查時到庭結證屬實（見本院八十九年十二
    月十二日訊問筆錄），並有高雄縣警察局八十九年十二月二十七日高警勤字第四
    四二七九號函暨所附編號0000000000號受理各類案件記錄表一件可參
    ，嗣並接受本案裁判，自符自首之要件，應依刑法第六十二條前段之規定，減輕
    其刑。審酌被告與被害人蔡光發互不認識，並無深仇大恨，僅因感情問題，與被
    害人發生爭吵，即萌殺意而持刀殺害被害人，罔顧人命，嚴重危害社會之安全，
    且令被害人家屬天人永隔，造成無法彌補之哀痛，惡性非輕，本應從重量刑，惟
    念其並無犯罪前科，有臺灣高等法院被告全國前案紀錄表及臺灣高雄地方法院檢
    察署刑案資料查註紀錄表各一件附卷可稽，素行良好，犯後並迅速將被害人送醫
    救治，且坦承犯行，態度尚佳，又已與被害人家屬達成民事上之和解，有高雄縣
    大寮鄉調解委員會調解書一紙附卷可稽等一切情狀，量處如主文所示之刑。又被
    告所犯殺人罪，嚴重危害社會治安，認有褫奪公權之必要，併宣告褫奪公權三年
    。扣案之水果刀一把，為被告所有，且係供其殺人犯罪所用之物，已據被告供明
    在卷，爰依刑法第三十八條第一項第二款規定，宣告沒收。
據上論斷，應依刑事訴訟法第二百九十九條第一項前段、刑法第二百七十一條第一項
、第六十二條前段、第三十七條第二項、第三十八條第一項第二款，判決如主文。
本案經檢察官呂幸玲到庭執行職務。
中      華      民      國      九十    年    二        月    十四      日
                                  臺灣高雄地方法院刑事庭
                                      審判長法  官    黃建榮
                                            法  官    吳宏榮
                                            法  官    李麗珠
右正本證明與原本無異。
如不服本判決，應於判決送達後十日內，向本院提出上訴狀。
                                            書記官    陳掌珠
中      華       民     國     九十     年    二        月    十四     日
附錄本案判決論罪科刑法條：
刑法第二百七十一條第一項：
殺人者，處死刑、無期徒刑或十年以上有期徒刑。


司法院資訊處製作；財團法人民間司法改革基金會備份。
